【裁判字號】    98,交抗,447
【裁判日期】    980430
【裁判案由】    聲明異議
【裁判全文】
臺灣高等法院臺中分院交通事件裁定     98年度交抗字第447號
抗告人  即
原處分機關  交通部公路總局臺中區監理所彰化監理站
代  表  人  高東寶
受處分人    甲○○原名林煌源.
上列抗告人因聲明異議案件，不服臺灣彰化地方法院中華民國98
年1月20日所為裁定（原審案號：98年度交聲字第22號），提起
抗告，本院裁定如下：
    主  文
抗告駁回。
    理  由
一、抗告意旨略以：(一)按考領各類駕駛資格及駕照得適用駕駛之
    車種等規定，道路交通安全規則第60、61、62條分別定有明
    文，現行採機車駕照、汽車駕照各一照管理原則，不僅不會
    造成民眾不便，歷年亦無阻礙，車主及駕駛人之權利亦相對
    受保障，酒駕違規行為吊扣駕駛執照（汽、機車各採一照管
    理制度）之目的並非僅為處罰違反道路交通管理事件之行為
    人而已，尚有以暫時禁止行為人於道路上駕駛，以免其短期
    內再犯之意，實不得因違規駕駛領有最高級（汽車）駕照資
    格即有多次駕駛汽車之機會。(二)扣汽車駕駛執照之裁處，係
    以違規時駕駛資格之照類（憑證）作為處罰立基，且道路交
    通管理處罰條例第35條亦有規定吊扣其駕駛執照之裁處依據
    ，而非道路交通管理處罰條例第68條規定。另針對新修正道
    路交通管理處罰條例第68條條文刪除吊扣部分，因僅係為符
    合汽、機車各採一照管理制度，避免造成處罰機關執行實務
    上窒礙難行（如：駕駛人領有汽、機車駕駛執照，若駕駛人
    駕駛機車酒後駕駛，依修正前條文，應將駕駛人領有汽、機
    車駕駛執照一併吊扣），故本件受處分人甲○○（原名林煌
    源）（下稱受處分人）違規時所駕駛自用一般小客車之資格
    憑證，係基於其所持之普通大貨車駕駛執照，並非無照駕駛
    ，嗣抗告人之裁罰係依據道路交通管理處罰條例第35條第1
    項第1款規定，裁處受處分人罰鍰新臺幣（下同）19500元、
    吊扣駕駛執照12個月及施以道路安全講習，僅依汽、機車駕
    駛執照分別管理原則作為裁處，應無不當之處云云。請求撤
    銷原裁定，另為適法之裁定等語。
二、本件受處分人於97年12月21日上午6時4分，酒後駕駛車牌號
    碼0119-GB號自用小客車，行經國道1號高速公路南下193公
    里處，經警攔檢實施酒測後，測得其呼氣酒精濃度達每公升
    0.34毫克，即由內政部警政署國道公路警察局警員開單舉發
    。嗣經原處分機關依道路交通管理處罰條例第35條第1項第1
    款、第24條第1項第2款之規定，於97年12月22日以彰監四字
    第裁64-Z00000000號裁決書處罰鍰新臺幣19 500元，吊扣異
    議人之駕駛執照12個月，施以道安講習，有內政部警政署國
    道公路警察局公警局交字第Z00000000號舉發違反道路交通
    管理事件通知單、前開違反道路交通管理事件裁決書各1紙
    在卷可稽（見原審卷第6至7頁），且為受處分人所不爭執，
    是受處分人於上開時、地，確有酒後駕駛自用小客車之違規
    行為，應堪認定。嗣經臺灣彰化地方法院於98年1月20日以
    98年度交聲字第22號交通事件裁定，撤銷原處分關於受處分
    人酒精濃度超過規定標準，吊扣普通大貨車駕駛執照一年部
    分，暨上開撤銷部分不罰等情，亦有臺灣彰化地方法院上開
    交通事件裁定一份在卷可憑。
三、經查：
（一）按道路交通管理處罰條例第68條業於94年12月14日修正，
      並自95年3月1日施行，修正前之道路交通管理處罰條例第
      68條規定：「汽車駕駛人，因違反本條例及道路交通安全
      規則之規定，受吊扣或吊銷駕駛執照處分時，吊扣或吊銷
      其持有各級車類之駕駛執照。」，其立法意旨在於違規行
      為對道路交通秩序之維持及道路交通安全已生較大之影響
      ，故規定吊扣或吊銷其持有各級車類之駕駛執照，以限制
      其繼續駕車行駛道路之權利，其係屬駕駛行為之限制，並
      不因所持駕駛執照種類不同而有所差異。而修正後之道路
      交通管理處罰條例第68條規定：「汽車駕駛人，因違反本
      條例及道路交通安全規則之規定，受吊銷駕駛執照處分時
      ，吊銷其持有各級車類之駕駛執照。」，其立法理由略以
      ：「原條文將違法或違規駕駛人所持有各級車類之駕駛執
      照一併吊扣或吊銷，失之過酷，影響人民工作及生活甚鉅
      ，爰修正之」等語。其立法意旨在於最高級車類之駕駛執
      照係受處分人賴以維生之工具，而受處分人駕駛較低級車
      類之車輛違規受罰，卻一併吊扣其最高級車類駕駛執照，
      對受處分人之工作權及生存權造成極大之損害，有違憲法
      保障人民生存權及工作權之意旨，故應予修法解決。又對
      於維護交通秩序、達成公益目的，尚有其他相同有效之手
      段可資運用，應選擇侵害人民權益最小之手段，其一併吊
      扣其最高級車類駕駛執照係全面剝奪人民賴以維生之方式
      ，顯然並非為最輕微之手段，所造成之損害已與欲達成目
      的之利益顯失均衡，亦有違比例原則（司法院大法官會議
      釋字第577號解釋相同意旨參照）。故依修正後道路交通
      管理處罰條例第68條之規定，受吊扣駕駛執照處分，不再
      吊扣其持有各級車類之駕駛執照，僅於受吊銷駕駛執照處
      分時，始吊銷其持有各級車類之駕駛執照，而限縮修正前
      條文之適用範圍，是依上開規定，受吊銷駕駛執照處分者
      ，仍維持吊銷其持有各級車類之駕駛執照，至於受吊扣駕
      駛執照處分者，則僅吊扣其違法或違規當時所駕駛車輛之
      駕駛執照，不再吊扣其持有其他各級車類之駕駛執照，其
      理甚明。而本件原處分係於97年12月22日裁決，自應依修
      正後之道路交通管理處罰條例第68條裁處，方屬適法。
（二）抗告人雖主張：依道路交通安全規則第60、61及62條規定
      ，對於汽車駕駛人採機車駕駛執照、汽車駕駛執照各一照
      管理原則云云，然道路交通安全規則係屬於法規命令，道
      路交通管理處罰條例第68條則屬於法律，依法律優位原則
      ，屬於下位階之道路交通安全規則第60、61及62條規定，
      自不得與上位階之道路交通管理處罰條例第68條抵觸，抗
      告人之主張自與法律優位原則相悖，實不足採。且道路交
      通管理處罰條例第68條之規定，固然可能導致越級駕駛人
      違規酒後駕車時，受無須吊扣駕駛執照之利益，然此關於
      駕駛執照管理所衍生之問題，宜由修法解決，尚不得擴張
      解釋，於駕駛人無較低級車類駕駛執照可供吊扣時，即率
      爾代以吊扣其所領有之較高級車類駕駛執照。原處分機關
      之裁決，顯已逾越修正後道路交通管理處罰條例第68條之
      規範意涵及範圍，且無異剝奪受處分人駕駛普通大貨車之
      權利，對受處分人之工作權造成極大之損害，而與現行之
      道路交通管理處罰條例第68條之規定未合。
（三）又按汽車駕駛人飲用酒類或其他類似物後，其吐氣所含酒
      精濃度超過每公升0.25毫克，不得駕車；汽車駕駛人，有
      第35條第1項規定之酒後駕車情形，應接受道路交通安全
      講習；駕駛汽車經測試檢定酒精濃度超過標準，處汽車駕
      駛人罰鍰新臺幣15000元以上60000萬元以下，並當場移置
      保管該汽車及吊扣駕駛執照一年，道路交通安全規則第11
      4第2款、道路交通管理處罰條例第24條第1項第2款、道路
      交通管理處罰條例第35條第1項第1款分別定有明文。道路
      交通管理處罰條例第35條第1項第1款前段既將「汽車」及
      「駕駛執照」併列，而不稱「吊扣其各級車類之駕駛執照
      」，解釋上當係指同一等級之汽車駕駛執照而言，自不得
      任意擴張解釋。本件裁處基準固然依道路交通管理處罰條
      例第35條之規定辦理，惟有關「吊扣駕駛執照」之部分，
      仍不得與道路交通管理處罰條例第68條之修法意旨相違，
      亦即受吊扣駕駛執照處分者，僅吊扣其違法或違規當時所
      駕駛車輛之駕駛執照，不再吊扣其持有各級車類之駕駛執
      照自明。
四、綜上所述，本件僅能吊扣受處分人之普通小型車駕駛執照，
    而不能吊扣其普通大貨車之駕駛執照之理由，原審之裁定意
    旨經核並無不當，應予維持。抗告意旨所持法律見解，於法
    無從採取，抗告人之抗告為無理由，應予駁回。
五、據上論結，應依道路交通案件處理辦法第25、26條，刑事訴
    訟法第412條，裁定如主文。
中    華    民    國    98    年    4     月    30    日
            刑事第五庭  審判長法  官  趙  春  碧
                              法  官  何  秀  燕
                              法  官  楊  真  明
以上正本證明與原本無異。
不得再抗告。
                              書記官  李  淑  芬
中    華    民    國    98    年    4     月    30    日


司法院資訊處製作；財團法人民間司法改革基金會備份。
